臺灣高等法院花蓮分院民事判決　　　　　96年度上易字第62號
上訴人即
附帶被上訴人　甲○○
訴訟代理人　　吳漢成律師
被上訴人即
附帶上訴人　　乙○○
訴訟代理人　　鄭文龍律師
上列當事人間侵權行為損害賠償事件，上訴人對於中華民國96年
8月30日臺灣臺東地方法院96年度訴字第62號第一審判決提起上
訴，被上訴人提起附帶上訴，本院於96年12月12日言詞辯論終結
，判決如下：
    主  文
上訴駁回。
附帶被上訴人應再給付附帶上訴人新臺幣萬元，及自民國九十
六年十一月十三日起至清償日止，按年息百分之五計算之利息。
其餘附帶上訴駁回。
第二審訴訟費用關於附帶上訴部分，由附帶被上訴人負擔百分之
之十三，餘由附帶上訴人負擔。第二審訴訟費用關於上訴部分，
由上訴人負擔。
    事實及理由
甲、程序方面：
一、按擴張或減縮應受判決事項之聲明者，無論於第一審或第二
    審程序，均得不經他造同意，民事訴訟法第255條第1項第3
    款、第446條但書定有明文。
二、被上訴人即附帶上訴人於原審訴狀送達後，及上訴人提起上
    訴後，於原審及本院，均本於同一侵權行為之法律關係擴張
    請求上訴人應賠償委任代理人之酬金共計230,000元，上訴
    人雖不同意其追加，惟依上開規定，自應准許。
乙、兩造之主張
一、被上訴人主張：
  (一)上訴人於民國95年4月7日上午10時許，駕駛車牌WV-6475號
    自小客車，由北往南方向沿臺東縣關山鎮○○路行駛至與信
    義路之交岔路口時，明知應確認車前之人車動態，且行近行
    人穿越道前，應減速慢行，遇有行人穿越時，無論有無交通
    指揮人員指揮或號誌指示，均應暫停讓行人優先通過，俾便
    對於發生之危險狀況採取適當措施以維安全，而依當時情形
    並無不能注意之情事，竟疏未確認車前狀況及減速慢行，撞
    擊由東往西行走於行人穿越道欲穿越路口之被上訴人，致被
    上訴人受有右側脛骨腓骨粉碎性骨折、骨盆骨折、前額、頸
    部挫傷及右膝擦傷之傷害。
  (二)被上訴人因此受有：(一)醫療費新臺幣（下同）78,544元、(二)
    看護費239,800元、(三)慰撫金600,000元、(四)委任代理人酬金
    180,000元等損害。爰依民法第184條第1項前段、第184條第
    2項、第191條之2、第193條第1項、第195條第1項規定，求
    為命上訴人應給付1,098,344元，及自起訴狀繕本送達之翌
    日起至清償日止，按年息5%計算之利息。並願供擔保，請准
    宣告假執行。
  (三)原審判准被上訴人醫療費請求17996元、看護費235000元、
    非財產上請求即精神慰撫金30萬元後，命上訴人給付被上訴
    人552,996元及其利息，而駁回其餘之訴（原審判決主文原
    係判命上訴人給付被上訴人613,544元，而該金額係誤將原
    判決理由中已惕除之健保給付60548元計入，有顯然之錯誤
    ，業經原審於96年9月27日裁定更正）。上訴人就原審（原
    判決主文）命其給付613544元中，超過133836元部分聲明不
    服，提起上訴。
  (四)被上訴人於本院答辯聲明：上訴駁回。並就原審駁回其委任
    代理人酬金部分提起附帶上訴，並擴張聲明：(一)原判決關於
    不利於附帶上訴人有關律師酬金部分廢棄。(二)附帶被上訴人
    應再給付附帶被上訴人230,000萬元，及自96年11月13日起
    至清償日止按年息百分之5計算之利息（至原審駁回被上訴
    人看護費4800元、精神慰撫金30萬元及醫療費用60548元本
    息之請求，未據其聲明不服，已確定）。
二、被上訴人則以：
  (一)原告於事故發生前即為失智老人，另由事故現場圖被告拖鞋
    掉落之位置可證原告於雨天直接穿越交岔路口，未走行人穿
    越道，被告有道路優先權，並注意減速慢行，仍發生本件交
    通事故，被告並無過失。縱認被告有過失，原告亦與有過失
    。
  (二)二造對於乙○○因本件車禍所支出之醫藥費合計17996元並
    不爭執，而原判決理由內認定被上訴人所請求之健保給付60
    548元應惕除，竟於加總計算時又將惕除部分加入，顯有矛
    盾。
  (三)關於慰撫金認為30萬元部分過高，應以10萬元為適當：蓋本
    件被上訴人受傷情形，由診斷書記載，固有骨折之傷害，但
    如從其住院僅10天（95年4月11日至95年4月21日出院）可知
    ，尚非重傷害，又從醫藥費連同健保給付亦才78544元亦可
    佐證，其接受診療之時程非長，故其受傷程度尚非嚴重，再
    者被上訴人本來就個性內向，加上只能以廣東話交談，平日
    與外界溝通存在嚴重障礙，亦為被上訴人於96年7月25日書
    狀所自認，加上上訴人為18年次已係近80歲老年之事實，故
    其社會地位非高乃不爭之事實，故除衡量上訴人一方具有資
    力外，對於被上訴人一方之審酌結果，原判決認以30萬元為
    適當，自屬過高，應以10萬元左右為當。
  (四)被上訴人住院期間（95年4月11日至95年4月21日）上訴人及
    家屬均在醫院看護，故此期間之請求應予扣除，原判決仍予
    認定，自有未洽。另被上訴人自95年4月21日出院後起至11
    月11日6個月之看護費，原判決亦有未洽，蓋如認有需要，
    亦以1個月即足，且1個月看護費應以基本工資15840元計算
    為是。
  (五)律師費用非原告支付，且所支付者係偵查及刑事審判代理人
    之費用，原告亦無委任刑事附帶民事訴訟代理人之必要。
  (六)上訴聲明：(1)原判決（裁定更正前）命上訴人應給付被上訴
    人613544元中超過133836元部分廢棄。(2)上開廢棄部分被上
    訴人在原審之訴及假執行之聲請均駁回。並就被上訴人附帶
    上訴部分答辯聲明：附帶上訴駁回。
丙、兩造不爭執之事實：
  (一)上訴人於95年4月7日上午10時許，駕駛車牌WV-6475號自小
    客車，由北往南方向沿臺東縣關山鎮○○路行駛至與信義路
    之交岔路口時，撞擊由東往西行走欲穿越路口之被上訴人，
    致被上訴人受有右側脛骨腓骨粉碎性骨折、骨盆骨折、前額
    、頸部挫傷及右膝擦傷之傷害。
  (二)被上訴人於95年4月7日經急診入財團法人佛教慈濟綜合醫院
    ，予右側長腿石膏固定，95年4月11日行右側脛骨骨折復位
    、鋼板內固定合併異體骨移植手術，95年4月21日出院，宜
    門診複診，右腳自術後3個月內禁負重，住院期間需人看護
    。
  (三)被上訴人對被告提起過失傷害之告訴，經臺灣臺東地方法院
    檢察署檢察官於95年10月25日以95年度偵字第2100號提起公
    訴，臺灣臺東地方法院交通法庭於96年1月17日以96年度交
    簡字第1號判決上訴人因過失傷害人，處有期徒刑3月，如易
    科罰金，以銀元300元即新臺幣900元折算1日確定。
  (四)94年度稅務電子閘明財產所得調件明細表記載1.被上訴人無
    所得，亦無財產資料。2.上訴人有利息、薪資所得，給付總
    額555, 285元；另有房屋、田賦、土地、汽車等財產，財產
    總額為1,776,264元。
  (五)被上訴人未就學，不識字，已婚，有數位子女。上訴人為高
    職畢業，目前在鐵路局擔任技工，每月薪資約35,000元，已
    婚，育有3位子女。
  (六)被上訴人因傷支出必要之自付醫藥費17,996元。
丁、本院得心證之理由：
一、上訴人於95年4月7日上午10時許，駕駛車牌WV-6475號自小
    客車，由北往南方向沿臺東縣關山鎮○○路行駛至與信義路
    之交岔路口時，撞擊由東往西行走欲穿越路口之原告，致原
    告受有右側脛骨腓骨粉碎性骨折、骨盆骨折、前額、頸部挫
    傷及右膝擦傷之傷害。被上訴人對上訴人提起過失傷害之告
    訴，經臺灣臺東地方法院檢察署檢察官於95年10月25日以95
    年度偵字第2100號提起公訴，臺灣臺東地方法院交通法庭於
    96年1月17日以96年度交簡字第1號判決上訴人因過失傷害人
    ，處有期徒刑3月，如易科罰金，以銀元300元即新臺幣900
    元折算1日確定之事實，為兩造所不爭執，復有診斷證明書
    附卷可證（附於原審95年度交附民字第36號卷第6頁），並
    經本院調取臺灣臺東地方法院96年度交簡字第1號刑事卷宗
    核閱屬實，堪信為真實。
二、被上訴人主張，上訴人於前揭時地駕駛系爭自小客車疏未確
    認車前狀況及減速慢行，致發生本件事故，應賠償其所受損
    害等情，為上訴人所否認，並以前揭情詞置辯。經查：
(一)查依卷附道路交通事故現場圖及照片（附於臺東縣警察局關
    山分局刑案偵查卷宗第9頁、第12至17頁），其顯示，肇事
    路口設有閃光號誌，及劃設有行人穿越道。上訴人於警詢時
    供稱：「（問：當時發生車禍前你的車速為何？發現危險時
    距離你多遠？…）當時發生車禍前的時速約30公里。發現危
    險時距離我車約5公尺的距離。…」（見上揭警卷第3頁），
    於偵查中供稱：「我從池上往南，我開車行駛在台九線上，
    經過事故十字路口時，我對向車道有車要會車，會車以後我
    確認前方的路口二側都沒有來車，我就通過十字路口，當時
    告訴人（即被上訴人）她穿著雨衣，她在我左手邊出現，我
    發現她頭看南邊，沒注意到我的方向，一直向前走，等到我
    要煞車已來不及就撞上她了。」、「（問：你是在那個位置
    撞上告訴人？）我是過了路口以後，在南邊的行人穿越道上
    撞到她的。」等語（詳見臺灣臺東地方法院檢察署95年度偵
    字第2100號卷第24至25 頁）。被上訴人於警詢時則供稱：
    「（問：妳從何處來？欲往何處？方向為何？…）我是從信
    義路東向西行走過馬路要去市○○○○路口就遭撞擊。」、
    「（問：當時號誌為何？距離多少公尺前發現車子？當時你
    行走速度快慢？…）號誌清楚。當時看到車子時我就被撞到
    了。我行走速度很慢。…」等語（見上揭偵卷第6頁）。參
    酌兩造之供述及自小客車係前保險桿受損、左前擋風玻璃破
    損等情，堪認被上訴人係由閃光號誌路口劃設之行人穿越道
    ，正常行走穿越車道。而上訴人駕駛自小客車行經劃設有行
    人穿越道之閃光號誌路口時，未暫停讓行人先行通過，而撞
    及被上訴人之事實應可是認。
(二)按「閃光黃燈表示警告，車輛應減速接近，注意安全，小心
    通過。」、「汽車行近未設行車管制號誌之行人穿越道前，
    應減速慢行。」、「汽車行經行人穿越道，遇有行人穿越時
    ，無論有無交通指揮人員指揮或號誌指示，均應暫停讓行人
    先行通過。」，道路交通標誌標線號誌設置規則第211條第1
    項第1款、道路交通安全規則第103條第1項、第2項分別規定
    甚明。上訴人既領有駕駛執照，對上開交通規則當無不知之
    理，且依當時情形並無不能注意之情況，竟疏未注意，以致
    肇事，其就本案車禍之發生，具有過失，容無置疑。而被上
    訴人依規定行走在行人穿越道，自難認有何過失。此經原審
    送臺灣省花東區行車事故鑑定委員會鑑定結果，亦同此認定
    ，有該會96年7月13日花東鑑字第0966101217號函附鑑定意
    見書在卷可憑（見原審卷第85頁至第87頁）。上訴人辯稱：
    伊已注意減速慢行並無過失，洵不足採。至上訴人另辯稱：
    被上訴人於事故發生前即為失智老人云云，惟證人即被上訴
    人之女余佩姈於原審具結證稱：被上訴人於95年7月4日發生
    車禍前之身體及精神狀態非常好，可以自己外出兩個小時；
    車禍發生時沒有失智情形，亦未因失智就診等語（見原審卷
    第52頁）。且參諸被上訴人於上開刑事案件之警詢及偵查中
    皆能完全陳述（詳上開刑事卷宗警卷第6頁、偵查卷第16 頁
    ），顯見上訴人指被上訴人為失智老人云云，純屬臆測，不
    足採信。上訴人復辯稱：由散落物（拖鞋）之位置（見上揭
    警卷第9頁）可證原告並未行走行人穿越道云云，惟上訴人
    自陳事故發生後立即下車看對方傷勢並立即抱起用自小客車
    載往關山慈濟醫院救護等語（見上揭警卷第3頁），可見現
    場已因上訴人救護被上訴人而移動，現場拖鞋所在位置是否
    即為自小客車撞擊被上訴之位置，殊值存疑，而上訴人於偵
    查中已自承係在行人穿越道撞到被上訴人，茲如上述，是其
    抗辯被上訴人未行走行人穿越道，應與有過失云云，亦不足
    採。
三、按因故意或過失，不法侵害他人之權利者，負損害賠償責任
    ；汽車、機車或其他非依軌道行駛之動力車輛，在使用中加
    損害於他人者，駕駛人應賠償因此所生之損害。但於防止損
    害之發生，已盡相當之注意者，不在此限；民法第184條第1
    項前段、第191條之2分別定有明文。次按不法侵害他人之身
  　體或健康者，對於被害人因此喪失或減少勞動能力或增加生
    活上之需要時，應負損害賠償責任；又不法侵害他人之身體
    、健康、名譽或自由者，被害人雖非財產上之損害，亦得請
    求賠償相當之金額；民法第193條第1項、第195條第1項前段
    分別規定甚明。被告不法侵害原告之之身體、健康，自應對
    原告因而所受之損害，負賠償責任。茲就被上訴人請求被告
    賠償之各項金額，應否准許，分述如下：
(一)醫療費用78,544元部分：
  (1)上訴人對原審判准被上訴人因傷支出必要之自付醫藥費17,9
    96元部分並不爭執，自應准許。
  (2)被上訴人請求上訴人賠償健保給付60,548元部分，原審認應
    惕除而未准許，此觀原審判決事實及理由五之(二)之1.所論載
    者甚明，雖原審判決主文誤加計此金額，但因屬誤算之顯然
    錯誤，並經原審於96年9月27日裁定更正，有該裁定書在卷
    可稽。且被上訴人就原審駁回其請求之醫療費60548元部分
    ，並未聲明不服，是此部分已確定，上訴人猶就此部分提起
    上訴，自有未合。
(二)看護費239,800元部分：
  (1)按被害人因受傷需人看護，而由親屬看護時，雖無現實看護
    費之支付，亦應認被害人受有相當看護費之損害，得向加害
    人請求賠償。蓋因親屬照顧被害人之起居，固係出於親情，
    但親屬看護所付出之勞力，並非不能評價為金錢，只因兩者
    身分關係密切而免除支付義務，此種親屬基於身分關係之恩
    惠，自不能加惠於加害人，故應衡量及比照僱用職業護士看
    護情形，認被害人受有相當看護費之損害，得向加害人請求
    賠償（臺灣高等法院暨所屬法院85年法律座談會民事類提案
    第2案研討結果參照）。
  (2)按被上訴人自95年4月7日入院至95年4月21日住院期間皆須
    人看護；自95年4月21日出院後至95年11月11日間白天及夜
    間皆需人看護協助日常生活活動；白天及夜班之看護工資，
    白天12小時約1千元，全天24小時約2千元等情，有財團法人
    佛教慈濟綜合醫院關山醫院96年6月11日（96）關慈醫字第
    0110號函附病歷摘要在卷可考（見原審卷第63頁）。準此，
    被上訴人請求：(1)95年4月7日至同年4月10日（4日夜班）之
    看護費4,800元，應核減為4,000元。(2)95年4月11日至同年4
    月18日（7日夜班）之看護費8,400元，應核減為7,000元。
    (3)95年4月18日至同年4月20日（3日夜班及1日白天班）之看
    護費4,600元，應予核減為4,000元。(4)95年4月12日至同年5
    月10日（30日白天班）之看護費30,000元，皆應准許。(5)95
    年4月21日至同年4月30日（10日夜班）之看護費12,000元，
    應予核減為10,000元。(6)95年5月12日至同年11月11日（6個
    月）之看護費180,000元，皆應准許。綜上，被上訴人得請
    求之看護費合計235,000元（4,000+7,000+4,000+30,000+10
    ,000+180,000=235,000）。
  (3)上訴人主張被上訴人住院期間（95年4月11日至95年4月21日
    ）上訴人及家屬均在醫院看護，期間之請求應予扣除及被上
    訴人自95年4月21日出院後起至11月11日6個月之看護費，如
    認有需要，亦以1個月即足，且1個月看護費應以基本工資15
    840元為計云云，依諸上開(1)之說明，均無可取。
(三)慰撫金600,000元部分：
  (1)按慰撫金之賠償得參酌雙方身分、資力與加害程度及其他各
    種情形核定相當之數額，此有最高法院51年台上字第223號
    判例可資參照。
  (2)茲本院審酌：上訴人駕車行經劃設有行人穿越道之閃光號誌
    路口時，未暫停讓原告先行通過，撞擊欲穿越路口之被上訴
    ，致被上訴人受有右側脛骨腓骨粉碎性骨折、骨盆骨折、前
    額、頸部挫傷及右膝擦傷之傷害，上訴人之過失程度非輕；
    被上訴人於95年4月7日經急診入財團法人佛教慈濟綜合醫院
    ，予右側長腿石膏固定，95年4月11日行右側脛骨骨折復位
    、鋼板內固定合併異體骨移植手術，95年4月21日出院，惟
    仍宜門診複診，有上引診斷證明書可稽，足認被上訴人需長
    期治療，且被上訴人係18年次年紀已長，其所受上開傷害因
    愈合困難，較諸年紀稍輕者，更加痛若；依96年3月27日度
    稅務電子閘門財產所得調件明細表所載：被上訴人無所得，
    亦無財產資料。上訴人則有利息、薪資所得，給付總額555,
    285元；另有房屋、田賦、土地、汽車等財產，財產總額為
    1,776,264元（附於原審卷第16頁至第19頁）；被上訴人未
    就學，不識字，已婚，有數位子女。上訴人為高職畢業，目
    前在鐵路局擔任技工，每月薪資約35,000元，已婚，育有3
    位子女等一切情形，認被上訴人請求慰撫金600,000元，尚
    嫌過高，應以300,000元為適當。
  (3)上訴人雖以被上訴人與外界溝通存在嚴重障礙，且為18年次
    已係近80歲老年，其社會地位非高，而認精神慰撫金應以10
    0,000元為宜云云。然二造社會地位，非精神慰撫金之必要
    審酌要件，本院亦未以此為審酌條件，是上訴人上開主張洵
    無可取。
(四)委任代理人酬金230,000元部分：
  (1)按依刑事訴訟訴第236條之1第1項規定，告訴，固得委任代
    理人行之，但並未強制規定須由律師代理；且刑事訴訟除被
    害人提起自訴外，均由檢察官代表國家對被告進行追訴，故
    並無必聘請律師為告訴代理人之要；且本件被上訴人雖不識
    字，但尚有數位成年子女，有關其被害事實之陳述非不得由
    其成年子女代理行之。是被上訴人請求其於本案刑事案件偵
    查及刑事第一審訴訟程序時，聘請律師為告訴代理人所支出
    之律師費用180,000元，難認為伸張權利或防禦上所必要，
    被上訴人此部分請求，礙難准許。
  (2)又按當事人之旅費及當事人確有不能自為訴訟行為，必須委
    任人代理之情形所支出之代理人費用，如可認為伸張權利或
    防禦上所必要者，應屬訴訟費用之一種，於必要限度內，得
    令敗訴人賠償，此有司法院院字第205號解釋可資參酌。再
    為調和憲法上訴訟權之必要，因此，就不當訴訟侵權行為類
    型之成立，應以前案訴訟敗訴之原告，其起訴時已明知或對
    通常人而言均可輕易得知（即有故意或重大過失）其主張之
    權利欠缺事實上及法律上根據，而其仍然起訴時，始構成對
    於他造之不法侵害，他造請求起訴之原告賠償律師費及精神
    慰撫金，方屬有據，此亦經日本最高裁判所著有昭和61年1
    月26日判決可參。且按，依民事訴訟法第68條第1項規定，
    訴訟代理人除經審判長許可者外，應委任律師為代理人。故
    於民事訴訟程序委任律師為訴訟代理人應係為伸張權利或防
    禦上所必要者，應無疑義。查本件上訴人既經刑事判決認定
    於本件車禍之發生具有過失，並經判刑確定，而原審就被上
    訴人所請求賠償給付部分亦詳予審斷並為准駁，就上訴人敗
    訴部分，除經原審裁定更正者外，其餘部分並無明顯認定錯
    誤之處，此由上訴人雖提起上訴，但仍未能舉出足以推翻原
    判決之具體事證即足即佐之。然上訴人竟猶對原判決聲明不
    服並提起上訴，致被上訴人因本件上訴人之侵權行為，需再
    委任律師為第二審訴訟代理人。則依上揭解釋及日本判決意
    旨，上訴人所為本件上訴，屬不當訴訟，而被上訴人因委任
    律師為訴訟代理人所支付之律師費用，應為其伸張權利所必
    要，自得向上訴人請求賠償。再者，依法律扶助法所訂定之
    「法律扶助酬金計付標準表」，通常訴訟程序之代理，其給
    付律師酬金之最高為30,000元，此有該標準表足參，是本院
    認有關被上訴人所請求之律師費用以30,000元範圍為可採，
    自應准許。
(五)綜上，被上訴人因本件交通事故所受之損害為582,996元（
    17,996+235,000+300,000＋30,000=582,996）。
(六)末按遲延之債務，以支付金錢為標的者，債權人得請求依法
    定利率計算之遲延利息；又給付無確定期限者，債務人於債
    權人得請求給付時，經其催告而未為給付，自受催告時起，
    負遲延責任，其經債權人起訴而送達訴狀者，與催告有同一
    之效力，民法第233條第1項前段及第229條第2項分別定有明
    文。次按民法第213條第2項規定因回復原狀而應給付金錢者
    ，自損害發生時起，加給利息。所謂因回復原狀而應給付金
    錢者，係指損害賠償之方法係回復原狀，因而應給付金錢之
    情形而言。若因不能回復原狀而應以金錢補償者，則無此規
    定之適用。從而，被上訴人依侵權行為之法律關係，請求上
    訴人賠償582996元，及其中552,966元自起訴狀送達之翌日
    即95年12月14日起，另30,000元自96年11月13日起（即96年
    11月8日附帶上訴狀送達翌日），均至清償日止，按年息分
    百之5計算之利息，為有理由，應予准許，逾此部分之請求
    ，為無理由，應予駁回。
四、原審判命上訴人給付552966元之本息，而駁回被上訴人其餘
    之訴，關於原審判命上訴人給付部分，核無不當，上訴意旨
    指摘原判決此部分不當，求予廢棄改判，為無理由，應駁回
    其上訴。又原審駁回被上訴人即附帶上訴人於原審所聲明請
    求之律師費用180,000元，亦核無不當，原審為其敗訴之判
    決，並無違誤，附帶上訴人就此部分所為之附帶上訴，為無
    理由，應予駁回。至被上訴人即附帶上訴人於本院擴張訴之
    聲明，請求上訴人即附帶被上訴人給付其因本件第二審訴訟
    程序所支付之律師費用，於30,000元之範圍，為有理由，已
    如前述，自應准許，逾此部分請求，附帶上訴人所為附帶上
    訴則為無理由，應併駁回之。
戊、據上論結，本件上訴為無理由，附帶上訴為一部有理由，一
    部無理由，依民事訴訟法第449條第1項、第450條、第78條
    、第79條，判決如主文。
中　　華　　民　　國　　96　　年　　12　　月　　28　　日
                  民事庭審判長法  官  林慶煙
                              法  官  賴淳良
                              法  官  許仕楓
以上正本係照原本作成。
本件不得上訴。
                              書記官  劉夢蕾
中　　華　　民　　國　　96　　年　　12　　月　　28　　日
